【裁判字號】    95,簡上,125
【裁判日期】    950630
【裁判案由】    恐嚇取財
【裁判全文】
臺灣高雄地方法院刑事判決             95年度簡上字第125號
上  訴  人  臺灣高雄地方法院檢察署檢察官
被      告  戊○○
                  （現因另案羈押於臺灣高雄看守所）
上列上訴人因被告恐嚇取財案件，不服本院高雄簡易庭94年度簡
字第5799號中華民國94年12月12日第一審判決（聲請簡易判決處
刑案號：臺灣高雄地方法院檢察署94年度偵字第11883 號暨移送
併辦案號：臺灣基隆地方法院檢察署94年度偵字第3673號、臺灣
高雄地方法院檢察署94年度偵字第24936 號）提起上訴，及移送
併案（95年度偵字第752 、3491、6972、10614 號），本院逕為
第一審判決如下：
    主  文
原判決撤銷。
戊○○連續幫助犯詐欺取財罪，累犯，處有期徒刑壹拾月。
    事  實
一、戊○○前因懲治盜匪條例等案件，經臺灣臺北地方法院以82
    年度訴字第1003號判處應執行有期徒刑8 年6 月確定；另因
    麻醉藥品管理條例、竊盜案件，經本院分別以82年度易緝字
    352 號、82年度易緝字353 號判處有期徒刑6 月、7 月確定
    ，並定應執行刑為有期徒刑1 年；上述二執行刑併予執行，
    於民國（下同）87年3 月20日縮短刑期假釋出獄，嗣其假釋
    遭到撤銷，繼續執行殘刑4 年1 月7 日，於93年4 月28日縮
    刑期滿執行完畢。
二、詎戊○○預見將自己所有之金融機關存款帳戶之存摺、金融
    卡、密碼及印鑑等物提供他人使用，或將自己申請之電話號
    碼提供他人使用，均可能幫助他人遂行詐欺取財之犯罪目的
    ，竟仍基於幫助他人犯詐欺罪之概括犯意，(一)先於94年1 月
    初某日至94年4 月6 日間之某日，以每本金融帳戶存摺新台
    幣（下同）3,000 元之代價，在高雄市○○路與林森路口之
    咖啡廳，將其在如附表編號1 、2 、3 、6 、7 所示之金融
    機構及帳號欄所申辦之存摺、提款卡、密碼等物，交予姓名
    年籍不詳綽號「阿福」之成年男子使用，而獲取18,000元之
    代價，並約定不足的1 本帳戶另外由戊○○申請後再行交付
    。嗣分別有如附表編號1 、2 、3 、6 、7 所示之被害人，
    以如附表編號1 、2 、3 、6 、7 所示之被害方法分別匯款
    至戊○○所出售之如附表編號1 、2 、3 、6 、7 所示帳戶
    內；(二)戊○○復於94年3 月間與姓名年籍不詳之劉姓成年子
    約定，由戊○○提供市內電話供劉姓男子使用，由劉姓男子
    以每線電話給付戊○○5 千元報酬，戊○○遂於94年3 月間
    某日至中華電信公司申請如附表編號8 所示之5 線電話號碼
    ，並於94年4 月間帶同劉姓男子前往裝機之高雄市○○區○○路447 號，由該男子設定轉接使用後給付戊○○25,000元
    之報酬。嗣有如附表編號8 所示之被害人受如附表編號8 所
    示之被害方法受詐欺取財如附表編號8 所示之金額。嗣分別
    經如附表編號1 、2 、3 、6 、7 、8 所示之被害人察覺有
    異並報警處理，始知上情。
二、案經高雄市政府警察局鼓山分局移請臺灣高雄地方法院檢察
    署檢察官偵查後聲請簡易判決處刑暨移送併案審理。
    理  由
一、(一)上揭犯罪事實業據被告戊○○於本院為有罪之陳述，核與
    (二)如附表編號1 、2 、3 、6 、7 、8 所示之被害人警詢陳
    述（被告於本院調查證據時知有刑事訴訟法第159 條第1項
    不得為證據之情形而未於言詞辯論終結前聲明異議者，且其
    於警詢陳述並無證據證明係出於不正方法，且係陳述其被害
    過程，適當作為證據）相符，並有(三)如附表編號1 、2、3
    、6 、7 所示之帳戶申請書暨客戶基本資料表、交易明細表
    ，如附表編號8 所示之申請人資料及如附表編號1、2 、3
    、6 、7 、8 所示被害人匯款交易交易明細單在卷可稽，是
    本件被告犯行事證明確，堪予認定。至於被告主張於發覺所
    提供帳戶被用以詐欺取財後曾一一通知開戶銀行終止帳戶使
    用等語，與第一商業銀行岡山分行、台新國際商業銀行、臺
    灣新光商業銀行股份有限公司、高雄市農會、中華郵政股份
    有限公司高雄郵局函覆本院（見本院卷第65頁、66頁、67頁
    、70頁、72頁）均未稱有接獲被告終止帳戶使用之通知不符
    ，是難任被告前揭主張與事實相符。
二、(一)按幫助犯之成立要件，須有幫助正犯犯罪之故意，申言之
    ，幫助犯須認識正犯已具有實施犯罪之故意，且須認識自己
    之行為係在幫助正犯犯罪，更須認識正犯之犯罪行為因自己
    之幫助可以助成其結果而決定幫助之意思。是正犯所實施之
    犯罪行為溢出幫助犯原先所認識幫助正犯之犯罪範圍時，幫
    助犯固就溢出其幫助犯意之正犯犯罪行為，因欠缺幫助故意
    而不成立幫助犯罪，然就與其幫助行為有關聯性之正犯犯罪
    事實仍應負幫助犯罪之刑責。換言之，倘行為人以幫助詐欺
    之犯意提供帳戶予他人使用，然帳戶使用人卻係以該帳戶為
    恐嚇取財之正犯行為，則行為人固就正犯之恐嚇取財行為欠
    缺幫助故意，然因行為人提供帳戶行為與正犯實施恐嚇取財
    行為仍有關聯性，行為人亦應成立幫助詐欺取財罪（甘添貴
    ，案例解評見解第219 頁，亦同此見解）。此與最高法院84
    年度台上字第1993號判決揭示「按恐嚇手段，常以虛假之事
    實為內容，故有時亦不免含有詐欺之性質，倘含有詐欺性之
    恐嚇取財行為，足使人心生畏懼時，自應僅論以高度之恐嚇
    取財罪，殊無再適用詐欺取財罪之餘地」之意旨，係指正犯
    以虛假事實為恐嚇取財犯行之論罪，並非不分幫助犯之幫助
    故意而一概論以恐嚇取財幫助犯，附此敘明。(二)是本件被告
    固有提供如附表編號1 、2 、3 、4 、7 所示之帳戶及附表
    編號8 所示之電話號碼供他人使用之幫助行為，參照前揭說
    明，首應審酌被告提供帳戶、電話號碼之幫助故意範圍如何
    ？以帳戶用途在於使資金往來便利，並不存有資金進出之原
    因限制，電話通訊服務用途在使溝通便利，換言之，單就提
    供帳戶及電話通訊服務之行為無法辨識提供者之意思，然依
    現時社會充斥以虛構事實利用他人申辦之電話號碼詐騙被害
    人匯款至他人帳戶而受害，此為公眾週知事實，即令此虛構
    事實足以使人心生畏懼，亦僅足使被害人當下因受恐嚇而匯
    款，然就行為人而言，自始係以虛構事實之詐欺方法使被害
    人陷於錯誤而匯款，是提供帳戶、電信通訊服務之人所認識
    之正犯行為，係正犯以虛構事實詐欺取財之行為，而非被害
    人因受恐嚇而被詐欺取財之事實，準此，應認帳戶提供之人
    應僅有詐欺取財之幫助故意。是被告提供如附表編號1 、2
    、3 、4 、7 所示之帳戶及附表編號8 所示之電話號碼供他
    人使用之幫助行為，其幫助意思範圍應僅及於幫助詐欺取財
    。(三)是核被告提供如附表編號1 、2 、3 、6 、7 所示之
    帳戶及如附表8 所示之通訊服務使用權予他人使用之所為，
    均係犯刑法第30條、第339 條第1 項之幫助詐欺取財罪。檢
    察官聲請簡易判決處刑意旨漏未審酌被告提供帳戶之幫助故
    意並未及於正犯之恐嚇取財行為而主張被告係犯幫助恐嚇取
    財罪，尚有未洽，自應由本院變更起訴法條予以審理。被
    告提供附表編號1 、2 、3 、6 、7 所示之帳戶予「阿福」
    之行為，係其基於一幫助意思，而接續提供5 個金融帳戶之
    舉動，各行為之獨立性極為薄弱，依一般社會觀念難以強行
    分離，是其各個舉動不過為犯罪行為之一部份，而接續完成
    整個犯罪，顯基於單一犯意接續所為，應論以一幫助犯。如
    附表編號1 、3 、6 、7 之移送併辦部分，與聲請簡易判決
    處刑部分有接續犯之實質上一罪關係，為聲請簡易判決處刑
    效力所及，本院自應併予審酌。(四)被告接續提供如附表編號
    1 、2 、3 、6 、7 所示之帳戶行為與提供如附表編號8所
    示之通訊服務使用權之行為，時間緊接，方法相同，觸犯構
    成要件相同之罪，顯係基於概括犯意所為，係連續犯，應依
    刑法第56條規定以一罪論，並加重其刑。移送併辦之如附表
    編號8 部分與聲請簡易判決處刑部分有連續犯之裁判上一罪
    關係，為聲請簡易判決處刑效力所及，本院亦應併予審究。
    (五)被告前因懲治盜匪條例等案件，經臺灣臺北地方法院以82
    年度訴字第10 03 號判處應執行有期徒刑8 年6 月確定；另
    因麻醉藥品管理條例、竊盜案件，經本院分別以82年度易緝
    字352 號、82年度易緝字353 號判處有期徒刑6 月、7 月確
    定，並定應執行刑為有期徒刑1 年；上述二執行刑併予執行
    ，於民國（下同）87年3 月20日縮短刑期假釋出獄，嗣其假
    釋遭到撤銷，繼續執行殘刑4 年1 月7 日，於93年4 月28日
    縮刑期滿執行完畢，有臺灣高等法院被告前案記錄表與法務
    部在監在押查詢表各一紙附卷可稽，其於有期徒刑執行完畢
    後五年內，再犯本件有期徒刑以上之罪，為累犯，應依刑法
    第四十七條加重其刑。(六)又被告係幫助犯，應依刑法第30條
    第2 項規定，按正犯之刑減輕之。其同時二加重事由及一減
    輕事由，應先依刑法第70條規定遞加其刑後，再依刑法第71
    條第1 項規定，減輕其刑。
三、原審認被告罪證明確，予以論罪科刑，固非無見，惟原審(一)
    未審究被告提供帳戶之客觀事實無法據以認定被告有幫助恐
    嚇取財之故意；(二)被告無論一次或先後提供帳戶予同一人「
    阿福」之行為，僅係接續犯而不成立連續犯；(三)就聲請簡易
    判決處刑效力所不及之如附表編號4 、5 所示犯行併予處刑
    ；(四)未及就聲請簡易判決處刑效力所及之如附表編號7 、8
    所示之犯行一併審理，是有未洽，上訴人上訴意旨執此指摘
    原判決不當，為有理由，自應由本院將原判決撤銷改判。爰
    審酌審酌被告貪圖交付每帳戶可獲得3,000 元，交付每線電
    話通訊服務使用權可獲得5,000 元之高額報酬，竟將個人帳
    戶及申請電話通訊服務權提供他人詐欺取財使用，紊亂社會
    正常交易秩序，並使不法之徒藉此輕易從事犯罪，檢警難以
    追查緝捕，所造成之危害非輕，且斟酌被害人所受之損失等
    一切情狀，量處如主文所示之刑，以資懲儆。
四、移送併辦之臺灣高雄地方法院檢察署94年度偵字第24936 號
    、95年度偵字第3491號關於如附表編號4 、5 所示犯行部分
    ：因被告於本院審理時翻異前詞改稱並未提供如附表編號4
    、5 所示之帳戶予阿福（見本院卷第100 頁、第101 頁），
    且另案被告林欽維遭起訴之臺灣高雄地方法院檢察署檢察官
    94年度偵字第13220 、13781 號起訴書附表三關於林欽維向
    戊○○收購之帳戶，亦僅記載「販賣高雄市農會0000000000
    000 及慶豐銀行00000000000000金融帳簿2 本」等詞，亦無
    關於如附表編號4 、5 所示帳戶，卷內亦無其他證據足以證
    明被告亦有提供如附表編號4 、5 所示帳戶予他人使用之行
    為，是此部分自難認與聲請簡易判決處刑有實質上與裁判上
    一罪關係，自非聲請簡易判決處刑效力所及，應退由檢察官
    另為妥適處理。
五、按檢察官聲請以簡易判決處刑之案件，經法院認為有第451
    條之1 第1 項但書之情形者，應適用通常訴訟程序審判之，
    刑事訴訟法第452 條定有明文；且對於簡易判決之上訴，準
    用刑事訴訟法第3 編第1 章及第2 章之規定。管轄第二審之
    地方法院合議庭受理簡易判決上訴案件，應依通常程序審理
    。其認案件有刑事訴訟法第452 條之情形者，應撤銷原判決
    ，逕依通常程序為第一審判決，法院辦理刑事訴訟簡易程序
    案件行注意事項第14項亦有規定；查本案經本院於審判中發
    現被告尚有其他具接續犯及連續犯之併案部分犯罪事實，不
    宜量處為6 月以下之有期徒刑，足認檢察官之聲請簡易判決
    處刑為不適當，而有刑事訴訟法第451 條之1 第4 項但書第
    2 款之情形，依前揭法律規定，應由本院合議庭逕依通常程
    序審理後為第一審判決，檢察官或被告如不服本判決，仍得
    於法定上訴期間內，向管轄之第二審法院提起上訴，附此敘
    明。
據上論斷，應依刑事訴訟法第455 條之1 第3 項、第369 條第1
項前段、第364 條、第300 條、第299 條第1 項前段，刑法第56
條、第339 條第1 項、第30條、第47條、第70條、第71條第1 項
，罰金罰鍰提高標準條例第1 條前段，判決如主文。
中    華    民    國    95    年    6     月    30    日
                  刑事第十一庭  審判長法  官  楊智守
                                      法  官  戰諭威
                                      法  官  林揚奇
附表：
┌─┬────┬────┬────────┬────┬─────┬──────┐
│編│金融機構│開戶時間│被害人及被害方法│匯款時間│匯款金額  │偵查案號    │
│號│及帳戶  │申請日期│                │        │(新台幣)  │            │
├─┼────┼────┼────────┼────┼─────┼──────┤
│1 │慶豐商業│93年 9月│不詳姓名之人基於│94年 3月│8萬元     │臺灣基隆地方│
│  │銀行高雄│16日    │共同恐嚇取財之犯│10日13時│          │法院檢察署94│
│  │分行0101│        │意聯絡，於94年3 │49分    │          │年度偵字第  │
│  │00000000│        │月9 日19時30分許├────┼─────┤3673號移送併│
│  │00號帳戶│        │，利用丙○○依報│94年 3月│2萬元     │辦          │
│  │        │        │載色情廣告撥打電│10日13時│          │臺灣高雄地方│
│  │        │        │話而留下聯絡方式│50分    │          │法院檢察署94│
│  │        │        │，於同日21時許以│        │          │年度偵字第  │
│  │        │        │電聯絡丙○○，向│        │          │24936 號移送│
│  │        │        │其恫稱：要讓其全│        │          │併辦        │
│  │        │        │家死光光等語，致│        │          │            │
│  │        │        │丙○○心生畏懼而│        │          │            │
│  │        │        │匯款。          │        │          │            │
├─┼────┼────┼────────┼────┼─────┼──────┤
│2 │中華郵政│93年 8月│不詳姓名之人承前│94年 2月│4萬8千元  │臺灣地方法院│
│  │股份有限│27日    │恐嚇取財概括犯意│26日15時│          │檢察署94年度│
│  │公司鼓山│        │，於94年2 月26日│45分許  │          │偵字第11883 │
│  │區前鋒郵│        │15 時 ，打電話至│        │          │號聲請簡易判│
│  │局033234│        │丁○○住處，恫稱│        │          │決處刑      │
│  │-1帳戶  │        │其子積欠地下錢莊│        │          │            │
│  │        │        │債務，若不還錢將│        │          │            │
│  │        │        │會對其不利，致陳│        │          │            │
│  │        │        │書藺心生畏懼。  │        │          │            │
│  │        │        ├────────┼────┼─────┼──────┤
│  │        │        │不詳姓名之人承前│被害人匯│無        │            │
│  │        │        │恐嚇之概括犯意，│款時遭旁│          │            │
│  │        │        │於丁○○前次匯款│人制止，│          │            │
│  │        │        │後，復向丁○○恫│未匯款成│          │            │
│  │        │        │稱：是不是不要兒│功      │          │            │
│  │        │        │子使其心生畏懼而│        │          │            │
│  │        │        │前往匯款。      │        │          │            │
│  │        │        ├────────┼────┼─────┼──────┤
│  │        │        │不詳姓名之人承前│94年 3月│20萬元    │臺灣高雄地方│
│  │        │        │恐嚇之概括犯意，│ 1日下午│          │法院檢察署94│
│  │        │        │打電話至潘煦蓮住│某時許  │          │年度偵字第  │
│  │        │        │處，恫稱其子溫哲│        │          │11883 號聲請│
│  │        │        │銘積欠地下錢莊債│        │          │簡易判決處刑│
│  │        │        │務，若不還款將會│        │          │            │
│  │        │        │對其不利致潘煦蓮│        │          │            │
│  │        │        │心生畏懼而匯款。│        │          │            │
├─┼────┼────┼────────┼────┼─────┼──────┤
│3 │高雄市農│94年2 月│不詳姓名之人於94│94年3 月│9 萬元但交│臺灣高雄地方│
│  │會鼓山分│23日    │年3 月14日10時16│14日11時│易失敗    │法院檢察署95│
│  │部16359-│        │分許、11時19分許│57分許  │          │年度偵字第  │
│  │8帳戶   │        │、11時38分許，接│        │          │752 號移送併│
│  │        │        │續撥打電話予于維│        │          │辦          │
│  │        │        │綱，恫稱其子幫有│        │          │            │
│  │        │        │人作保而積欠地下│        │          │            │
│  │        │        │錢莊債務，如不還│        │          │            │
│  │        │        │款將對其不利，致│        │          │            │
│  │        │        │甲○○心生畏懼，│        │          │            │
│  │        │        │乃於94年3 月14日│        │          │            │
│  │        │        │11時57分許，依指│        │          │            │
│  │        │        │示至中華郵政股份│        │          │            │
│  │        │        │有限公司花蓮上美│        │          │            │
│  │        │        │崙港務郵局，轉帳│        │          │            │
│  │        │        │9 萬元至戊○○帳│        │          │            │
│  │        │        │戶，然因交易失敗│        │          │            │
│  │        │        │而未匯款完成。  │        │          │            │
├─┼────┼────┼────────┼────┼─────┼──────┤
│4 │誠泰銀行│93年11月│無              │無      │無        │臺灣高雄地方│
│  │北高雄分│5日     │                │        │          │法院檢察署94│
│  │行080650│        │                │        │          │年度偵字第24│
│  │0000000 │        │                │        │          │936 號、95年│
│  │帳戶    │        │                │        │          │度偵字第3491│
│  │        │        │                │        │          │號移送併辦  │
├─┼────┼────┼────────┼────┼─────┼──────┤
│5 │台新國際│94年 4月│無              │無      │無        │臺灣高雄地方│
│  │商業銀行│8日     │                │        │          │法院檢察署94│
│  │苓雅分行│        │                │        │          │年度偵字第24│
│  │00000000│        │                │        │          │936 號、95年│
│  │070374帳│        │                │        │          │度偵字第3491│
│  │戶      │        │                │        │          │號移送併辦  │
├─┼────┼────┼────────┼────┼─────┼──────┤
│6 │第一商業│94年 4月│不詳姓名之人基於│94年 6月│5千元     │臺灣基隆地方│
│  │銀行岡山│6日     │詐欺犯意，於94年│ 8日22時│          │法院檢察署94│
│  │分行7315│        │6月8日，向乙○○│39分    │          │年度偵字第  │
│  │0000000 │        │佯稱申辦信用卡須│        │          │3673號移送併│
│  │號帳戶  │        │先繳納部分費用為│        │          │辦          │
│  │        │        │由，要求乙○○匯│        │          │臺灣高雄地方│
│  │        │        │款，致乙○○陷於│        │          │法院95年度偵│
│  │        │        │錯誤而匯款。    │        │          │字第3491號移│
│  │        │        │                │        │          │送併辦      │
├─┼────┼────┼────────┼────┼─────┼──────┤
│7 │上海商業│93年12月│不詳姓名之人基於│94年5 月│3萬3千元  │臺灣高雄地方│
│  │儲蓄銀行│1 日申請│詐欺犯意，於94年│8 日18時│          │法院檢察署95│
│  │000-0000│，94年1 │5 月8 日15時許，│30分許  │          │年度偵字第  │
│  │00000000│月31日更│撥打電話向己○○│        │          │10614 號移送│
│  │25號帳戶│換新印鑑│佯稱：其中國信託│        │          │併辦        │
│  │        │生效    │銀行信用卡遭盜刷│        │          │            │
│  │        │        │，需至提款機前查│        │          │            │
│  │        │        │詢餘額等語，劉鳳│        │          │            │
│  │        │        │岐遂陷於錯誤，依│        │          │            │
│  │        │        │指示至提款機前操│        │          │            │
│  │        │        │作，而匯出3 萬3 │        │          │            │
│  │        │        │千元至戊○○帳戶│        │          │            │
│  │        │        │。              │        │          │            │
├─┼────┼────┼────────┼────┼─────┼──────┤
│8 │00-00000│94年3 月│不詳姓名之人於94│無      │10萬元    │臺灣高雄地方│
│  │54、07-5│間      │年7 月16日14時許│        │          │法院檢察署95│
│  │813445、│        │，撥打電話向賴淑│        │          │年度偵字第  │
│  │00-00000│        │涓洋稱其係聯訊國│        │          │6972號移送併│
│  │04、07-5│        │際科技股份有限公│        │          │辦。        │
│  │811879、│        │司業務員葉麗雪，│        │          │            │
│  │00-00000│        │該公司欲於94年7 │        │          │            │
│  │82等5 線│        │月18日在高雄舉辦│        │          │            │
│  │電話    │        │新手機發表會，若│        │          │            │
│  │        │        │無法參加可將其基│        │          │            │
│  │        │        │本資料輸入電腦參│        │          │            │
│  │        │        │加抽獎活動，並留│        │          │            │
│  │        │        │下戊○○申請之  │        │          │            │
│  │        │        │00-0000054號電話│        │          │            │
│  │        │        │供庚○○查證，嗣│        │          │            │
│  │        │        │於94年7 月18日該│        │          │            │
│  │        │        │不詳姓名之人又撥│        │          │            │
│  │        │        │打電話予庚○○稱│        │          │            │
│  │        │        │獲得香港創業基金│        │          │            │
│  │        │        │二獎港幣20萬元，│        │          │            │
│  │        │        │惟需繳納稅金新台│        │          │            │
│  │        │        │幣12萬8 千元，賴│        │          │            │
│  │        │        │淑涓遂陷於錯誤分│        │          │            │
│  │        │        │別於94年7 月21日│        │          │            │
│  │        │        │、7 月26日依指示│        │          │            │
│  │        │        │匯款新台幣10萬元│        │          │            │
│  │        │        │予指定帳戶。    │        │          │            │
└─┴────┴────┴────────┴────┴─────┴──────┘
以上正本證明與原本無異。
如不服本判決，應於收受送達後10日內向本院提出上訴書狀。
中    華    民    國    95    年    6     月    30    日
                                       書記官  劉音利
附錄法條：
中華民國刑法第339條
(普通詐欺罪)
意圖為自己或第三人不法之所有，以詐術使人將本人或第三人之
物交付者，處5 年以下有期徒刑、拘役或科或併科1 千元以下罰
金。
以前項方法得財產上不法之利益或使第三人得之者，亦同。前二
項之未遂犯罰之。


司法院資訊處製作；財團法人民間司法改革基金會備份。
